【裁判字號】    89,訴,624
【裁判日期】    890927
【裁判案由】    偽造文書等
【裁判全文】
臺灣臺北地方法院刑事判決                          八十九年度訴字第六二四號
    公  訴  人  臺灣臺北地方法院檢察署檢察官
    被      告  己○○
    選任辯護人  陳長甫
右列被告因偽造文書等案件，經檢察官提起公訴（八十八年度偵字第一六二００號）
，本院判決如左：
    主  文
己○○無罪。
    理  由
一、公訴意旨略以：被告己○○意圖為自己不法之所有，基於概括之犯意，佯於民國
    (下同)八十七年十月間邀集告訴人壬○○、甲○○、戊○○、乙○○、丙○○、
    丁○○及庚○○ (以下簡稱告訴人壬○○等七人)參加被告為會首之合會，每會
    新台幣 (下同)三萬元，連會首共二十一會，期間自八十七年十月廿五日起至八
    十九年六月廿五日止，標會地點在台北巿八德路四段九十一巷七號五樓，使告訴
    人壬○○等七人不疑有詐而參加上開互助會，並均繳交會款，詎上開互助會於八
    十八年六月廿五日停止標會後，被告即避不見面。且被告又另基於概括之犯意，
    於八十七年十月未經告訴人庚○○及辛○○之同意，即將告訴人庚○○及辛○○
    列為上開互助會之會員，載於會單上，且於八十八年二月間在台北巿光復南路四
    四三巷六號一樓冒用告訴人庚○○之名義填寫標單，標得會款四十二萬元，足以
    生損害於告訴人庚○○及辛○○，因認被告涉有刑法第三百三十九條第一項之詐
    欺取財及同法第二百十六條、第二百十條之行使偽造私文書罪嫌。
二、按犯罪事實應依證據認定之，無證據不得推定其犯罪事實，刑事訴訟法第一百五
    十四條定有明文。又認定不利於被告之事實，須依積極證據，茍積極證據不足為
    不利於被告事實之認定時，即應為有利於被告之認定，更不必有何有利之證據；
    且刑事訴訟法上所謂認定犯罪事實之積極證據，係指適合於被告犯罪事實之認定
    之積極證據而言，雖不以直接證據為限，間接證據亦包括在內，然而無論直接或
    間接證據，其為訴訟上之證明，須於通常一般之人均不致有所懷疑，而得確信其
    為真實之程度者，始得據為有罪之認定，倘其證明尚未達到此一程度，而有合理
    之懷疑存在時，自不能以推測或擬制之方法，以為有罪裁判之基礎，最高法院著
    有三十年上字第八一六號、二十九年上字第三一０五號、七十六年台上字第四九
    八六號、四十年台上字第八六號等判例可資參照。次按刑法第三百三十九條第一
    項詐欺取財罪之成立，以意圖為自己或第三人不法之所有，以詐術使人將本人或
    第三人之物交付為要件，所謂以詐術使人交付，必須被詐欺人因其詐術而陷於錯
    誤，若其所用方法，不能認為詐術，亦不致使人陷於錯誤，即不構成該罪；而債
    務人於債之關係成立後，其有未依約定本旨履行者，在社會一般交易經驗上常見
    之原因非一，舉凡因不可歸責於己之事由而不能給付，或因合法主張抗辯而拒絕
    給付，甚至在負債之後另行起意遲延給付，皆有可能，非可盡予推定為自始無意
    給付之財產犯罪一端，而刑事被告依法不負自證無罪之責任，若無足可證明其自
    始意圖不法所有之積極證據，縱就所負債務惡意違約不為履行，仍為民事上之問
    題，要難以單純債務不履行之狀態，推測其負債之初已有詐欺之故意。復按刑法
    第二百十條之偽造文書罪，以偽造他人名義之文書為必要，否則以自己名義作成
    之文書，雖為不實之登載，無論是否足以損害於他人，均無論罪之餘地，最高法
    院二十四年上字第三九六八號、二十年非字第七六號等判例意旨亦可供參照。訊
    據被告己○○堅決否認有何詐欺或偽造文書犯行，辯稱：辛○○原來同意參加伊
    召集之合會，後來反悔退出，伊另邀請宋湧進承接，會單已經發出，才未及時更
    正；起會前庚○○之女友甲○○告知伊庚○○即將自加拿大返國，可參加一會份
    ，伊乃將庚○○列為會員，後來庚○○未如期回國，伊只好承受庚○○之會份，
    並於八十九年二月間標下會款；伊於八十七年十月間召集系爭合會時財務狀況良
    好，迄八十八年六月間遭人倒債二千多萬元，部分死會會員又捲款潛逃，為避免
    擴大損害，才停止繼續標會，並無詐欺或偽造文書之故意等語。
三、經查，
    （一）系爭合會會單上各會員之姓名，其書寫之筆跡大致相同，有會單影本三紙
          附卷可稽，參諸告訴人壬○○等七人於告訴狀與嗣於偵、審到庭時，均未
          指陳系爭合會會單上會員之姓名係渠等所簽署，及系爭合會於八十七年十
          月召集時，民法第七百零九條之三要求會單由會首與全體會員簽名之規定
          尚未公布（八十八年四月二十一日）、生效（八十九年五月五日），又會
          單由會首自行製作、分發會員，本係過去民間合會之習慣方式等情，被告
          己○○身為會首，具有自行填載包括會員姓名在內之資料，而以自己名義
          製作系爭會單之權限一節，自堪認定。是揆諸前揭說明，被告於會單上填
          載告訴人庚○○、辛○○姓名之行為，即與偽造文書罪之構成要件有間，
          核先敘明。
    （二）本件被告己○○於召集系爭合會之前，曾經以電話詢問告訴人辛○○願否
          參加，告訴人辛○○表示同意，於一個多星期後，始反悔而通知被告其不
          願參加等情，業據告訴人辛○○以證人之身分到庭證述明確，並另證稱「
          （為何偵查中沒提到此事？）我確實沒有參加這個會，檢察官沒問我之前
          的事，才沒說出」等語；衡諸告訴人辛○○具狀告訴被告涉嫌犯罪，被告
          並仍積欠其數百萬元款項，當無設詞迴護被告之可能，上開所言當屬可信
          。加以告訴人辛○○表明不願加入系爭合會後，被告即邀請案外人宋湧進
          承接告訴人辛○○之會份，案外人宋湧進並於八十八年十一月間補足首會
          之會款予被告等情，亦據證人宋湧到庭進節證綦詳；而系爭合會於八十八
          年六月間停止之前，被告並未以告訴人辛○○之名義標取合會金之事實，
          亦為告訴人壬○○等七人所不否認；參以系爭合會之會員原來大多互不相
          識，告訴人丙○○係根據會單上所載告訴人辛○○之電話號碼，才聯絡上
          告訴人辛○○等情，並據告訴人丙○○到庭陳述明確，衡情被告若係基於
          詐欺之意圖而虛列告訴人辛○○為會員，斷無將告訴人辛○○之真實電話
          號碼記載於會單，予其餘合會會員查核機會之可能，被告所稱告訴人鄭寶
          貞反悔後，其另邀請案外人宋湧進承接，因會單已經發出，始未及時更正
          等情，應堪採信。則被告於系爭合會之會單填載告訴人辛○○為會員之行
          為，並非實施詐術之手段，亦無何詐欺之犯意等情，即堪認定。
    （三）系爭合會於八十七年十月間召集之始，告訴人庚○○不在國內，惟被告曾
          經告知告訴人庚○○之友人即告訴人甲○○，要先將告訴人庚○○列為會
          員等情，業據告訴人甲○○以證人之身份到庭節證屬實，核與證人即系爭
          合會會員何靜芬所證述其至被告家中討論召集系爭合會之事時，曾聽見被
          告於電話中向告訴人甲○○詢問告訴人庚○○願否參加合會之事，通話完
          畢之後，被告即告知告訴人甲○○之男友告訴人庚○○可以參加一會等語
          之情節相符，衡諸告訴人甲○○具狀告訴被告涉嫌犯罪，到庭時並仍堅稱
          「我是跟半會，但我與被告另有財務糾紛，無法原諒她」等語，證人何靜
          芬則係系爭合會之活會會員而亦遭受財產損失，二人均無構詞偏頗被告之
          可能，所言應屬真實。參之告訴人甲○○與告訴人庚○○熟識一節，為告
          訴人甲○○所不否認；而系爭合會於八十七年十一月間第一次開標，被告
          至八十八年二月間第四次開標，始以告訴人庚○○之名義標取合會金等情
          ，亦經告訴人壬○○等七人於書狀中陳述明確；又系爭合會之會員原來大
          多互不相識，告訴人敖小英係根據會單上所載告訴人庚○○之電話號碼，
          才聯絡上告訴人庚○○之事實，亦據告訴人丙○○到庭陳稱無訛；則被告
          若確係意圖以虛列會員之方式實施詐欺，豈有甘冒遭告訴人甲○○拆穿之
          風險，選擇使用其友人告訴人庚○○名義之理？又寧有先繳納三期會款，
          迄第四期始標取合會金之必要？更豈有將告訴人庚○○之聯絡電話號碼記
          載於會單，使其餘合會會員便於查詢之可能？是被告所稱起會前告訴人周
          道菁告知告訴人庚○○即將自加拿大返國，可參加一會份，其始將告訴人
          庚○○列為會員，因告訴人庚○○未如期回國，乃承受其會份，並於八十
          九年二月間標下會款等語，應堪採信。則被告既係誤認告訴人庚○○願加
          入系爭合會，始將之列名會單，又係發現告訴人庚○○無法回國參加系爭
          互助會後，才承接其會份，並以其名義標取合會金，其上開將告訴人鄭欽
          明列為會員，及嗣後以告訴人庚○○之名義標取合會金之行為，於主觀上
          並無何詐欺之意圖，或偽造文書之故意之事實，即堪認定。
    綜上所述，本件尚無充分之證據，足以證明被告於召集系爭合會之始，即有不法
    所有之意圖或有何詐術之實施；被告對於其以告訴人庚○○之名義標取合會金之
    行為，尚無偽造文書犯罪之故意一節，亦經本院認定如前；參以被告所稱因八十
    八年六月間遭人倒債二千多萬元，部分死會會員又捲款潛逃，才停止繼續標會等
    情，並核與證人何靜芬所證述死會會員案外人洪照雲不知去向等語相符，另有本
    票與支票之影本各六件在卷可資佐證，自不得以被告召集之系爭合會嗣後停標，
    遽認其於召集合會之初，即有詐欺犯罪之故意。此外，本院復查無其他積極證據
    ，足認被告確有公訴人所起訴之犯行，不能證明被告犯罪，依法應為無罪之諭知
    。
據上論斷，應依刑事訴訟法第三百零一條第一項，判決如主文。
本案經檢察官陳佳秀到庭執行職務。
中      華      民      國    八十九    年      九      月    二十七    日
                              臺灣臺北地方法院刑事第七庭
                                          法  官  楊  代  華
右正本證明與原本無異。
如不服本判決，應於判決送達後十日內，向本院提出上訴狀。
                                          書記官  許  博  為
中      華      民      國    八十九    年      十      月      二      日


司法院資訊處製作；財團法人民間司法改革基金會備份。
